臺灣高雄地方法院刑事判決
111年度簡上字第216號
上  訴  人  
即  被  告  漳倇吟


上列上訴人即被告因偽造文書等案件，不服本院高雄簡易庭111
年度簡字第663號民國111年6月8日第一審刑事簡易判決（起訴案
號：110年度偵字第26916號），提起上訴，本院管轄之第二審合
議庭判決如下：
    主      文
一、原判決關於沒收之部分撤銷。
二、前項撤銷部分，未扣案之犯罪所得新臺幣柒拾萬肆仟陸佰陸
    拾元、壹拾伍萬捌仟捌佰元均沒收，於全部或一部不能沒收
    或不宜執行沒收時，均追徵其價額。
三、其餘上訴駁回。
    事實及理由
一、本案經本院合議庭第二審審理結果，認本院簡易庭第一審（
    下稱原審）簡易判決以上訴人即被告漳倇吟犯刑法第216條
    、第210條之行使偽造私文書罪共2罪，各判處如原審簡易判
    決所示之刑及沒收，並定其應執行之刑暨諭知易科罰金之折
    算標準，除諭知沒收之部分（不含諭知不予沒收部分）外，
    其餘之認事用法均無違誤，量刑亦屬妥適，應予維持。原審
    就下列事項雖未盡洽，然於事實認定及法律適用之結果並無
    不同，於判決結果均不生影響，尚不構成撤銷之原因，爰引
    用原審簡易判決書記載之事實、證據及理由之記載（如附件
    ）外，並補充及更正如下：
（一）漳王錦菊郵局帳號，應更正如本判決附表編號1所載。
（二）原審論以被告間接正犯，固非無見，惟：被告施用詐術使
      相當郵局手足（機關）地位之不知情承辦人員陷於錯誤，
      即係使郵局陷於錯誤，並因而同意解款交付，應無庸另以
      間接正犯相加論擬，較符法意。
二、本判決依司法院「刑事裁判書類簡化原則」製作，證據能力
    部分因當事人均不爭執，得不予說明，附此敘明。
三、上訴人即被告漳倇吟（下稱被告）上訴意旨略以：漳王錦菊
    、漳政義生前將存摺、印章交給其保管，並同意其領取使用
    ，告訴人漳滿枝就其本件提領漳王錦菊、漳政義如附表編號
    1、2所示帳戶（下分稱漳王錦菊、漳政義郵局帳戶）內存款
    之行為，及漳政義就其提領漳王錦菊郵局帳戶內存款之行為
    ，亦未為反對，其並非未得被繼承人授權或未得全體繼承人
    同意；且其不知道在他們過世之後，去領他們帳戶的款項是
    錯的，否則沒有領的話，也無法處理他們的後事。是其本件
    應無偽造文書、詐欺取財之犯意。爰依法上訴請求撤銷原判
    決，改諭知無罪等語（綜見被告111年7月1日刑事上訴狀、
    本院111年8月23日準備程序筆錄、111年9月27日審判程序筆
    錄）。
四、駁回上訴部分之上訴論斷
（一）按人之權利能力，始於出生，終於死亡，民法第6條定有
      明文。是（自然）人一旦死亡，即不復為權利義務主體，
      事實上亦無從為任何法律上之意思表示。而刑法處罰偽造
      文書暨其行使，重在保護文書之公共信用，且衹以有損害
      於公眾或他人之虞為已足，不以實際發生損害為必要，而
      其損害亦不限於經濟價值之範疇。是原雖經他人生前授權
      處理事務，然委任人一旦死亡，委任之授權關係自應歸於
      消滅，即令原被授權者為繼承人亦然，若仍以死者名義製
      作文書並持以行使，因可能令社會上一般人誤認為係死者
      所製作真正文書之危險，自足以生損害於公眾或他人，當
      屬無權製作而應成立偽造暨行使偽造私文書罪。至行為人
      之目的或動機何在（例如：繼承人以被繼承人之名義製作
      取款憑條，提領被繼承人帳戶內之存款，是否悉數用作支
      付喪葬費，或其他用途），對於本罪之成立，均不生影響
      （最高法院107年度台上字第1162、1753號、108年度台上
      字第3850號判決意旨綜參考）。
（二）次按存匯現金於金融機構，該金錢消費寄託關係，係存在
      於金融機構與存戶之間，而非其與存戶之繼承人或潛在繼
      承人之間；蓋用存戶留存印鑑於金融機構提款單上，並持
      交予金融機構（承辦人員）受付，係表示存戶本人請求金
      融機構自其帳戶內解款交付（即提領存款）；（自然）人
      之權利能力，始於出生，終於死亡，（自然）人一旦死亡
      ，即事實上無從再為任何意思之表示，金融機構於存戶身
      故後，將止付於單純執存戶名義之人，縱執其名義之人為
      繼承人中之一人，亦同。被告為心智健全、具一般生活經
      驗之成年人，對於上揭社會一般常情，自難諉為不知，被
      告於審理中承稱：（我母親）漳王錦菊於108年10月8日過
      世前，（我）均是使用漳王錦菊郵局帳戶內之存款照顧她
      ，我母親說如果沒有錢的話，就可以去提領，我母親有授
      權我提領郵局內之款項，照顧她和我弟弟漳政義。（我）
      之前都沒有從母親之帳戶提款，再將款項轉存到自己的帳
      戶內。特意將母親帳戶內之新臺幣（下同）904,660元均
      提領出，並轉存於自己帳戶內，（是）因為母親過世後，
      郵局不會讓我提領母親帳戶內之存款等語（見本院111年9
      月27日審判筆錄第8至10頁）。是亦自承知悉郵局（承辦
      人員）倘得知存戶即漳王錦菊、漳政義於被告為本件提領
      行為時已身故，即將不再許其以此方式提領漳王錦菊、漳
      政義帳戶內之存款，惟仍依己意，蓋用漳王錦菊、漳政義
      之留存印鑑於郵局提款單上，持交郵局（承辦人員）受付
      ，以表示漳王錦菊、漳政義本人擬自渠等郵局帳戶內提領
      存款（下稱本件提領行為），任令不知情之郵局承辦人員
      陷於錯誤，誤認漳王錦菊、漳政義尚屬生存，而該等提款
      單係為渠等自行或授權他人代理製作之風險實現，應堪認
      被告確有偽造暨行使偽造私文書、詐欺取財之犯意。
（三）另被告於本院審理中自承其在漳王錦菊、漳政義過世後，
      去郵局領錢之前，並無和其他姊妹（按：即告訴人等其他
      繼承人）說過本件提領行為之事（見本院111年9月27日審
      判筆錄第10至11頁），並自承告訴人就其本件提領行為，
      雖未為反對，但也沒有明示同意（見簡上字卷第38頁），
      自難認告訴人等其他繼承人有何同意被告為本件提領行為
      之意思。是被告上辯，尚難遽採。
（四）又按關於刑之量定，係實體法上賦予法院得為自由裁量之
      事項；又法官須依據法律獨立審判，不受任何干涉，憲法
      第80條定有明文。為適應此憲法誡命，確保法官不受制度
      外且內之不當干涉，原審法院就同一犯罪事實與情節，於
      量刑時，若已斟酌刑法第57條各款所列情狀，且非顯然有
      裁量逾越或裁量濫用之違法情事，上訴審法院對原審法院
      依其職權行使所量定之刑，如別無其他加重或減輕之原因
      ，原則上即應予尊重，不得遽指為違法（最高法院75年台
      上字第7033號、72年台上字第6696號、105年度台上字第1
      405號、85年度台上字第2446號、臺灣高等法院106年度上
      易字第409號判決意旨綜參考）。查本件原審已就刑法第5
      7條各款所列科刑時應審酌之情狀詳予斟酌，並於其判決
      理由中加以說明，此核其刑罰裁量職權之行使，又無逾越
      法定刑範圍或顯然失當、或予濫用權限之情形，依上說明
      ，應難認其量刑有何不當。又告訴人楊漳滿枝雖於原審準
      備程序就被告之刑度，稱無意見等語（見審訴字卷第31頁
      ），而於被告上訴易詞否認犯行後之本院第二審審理中改
      稱：我覺得判太輕了等語（見本院111年9月27日審判筆錄
      第12頁），惟按由被告上訴或為被告之利益而上訴者，第
      二審法院不得諭知較重於原審判決之刑，刑事訴訟法第37
      0條第1項定有明文，本件原審以被告「坦承犯行，態度尚
      可」等由，作為本件宣告刑量定之裁量基礎，於被告易詞
      否認提起上訴並置辯如上後，固堪認上開量刑基礎嗣已變
      更，且衡情非不得予以不利之評價，然因本件僅有被告提
      起上訴，檢察官並未聲明上訴，依上說明，仍僅得維持原
      審所諭知之刑度，而不得易處較重之刑，附此敘明。
（五）綜上，是原審認事用法有據，量刑亦屬妥適，被告此揭部
      分之上訴，即無理由，應予駁回。　
五、撤銷改判部分（即諭知沒收部分）之上訴論斷
    原審判決諭知本件被告之犯罪所得，即盜領漳王錦菊之存款
    90萬4,660元、漳政義之存款35萬8,800元，未據扣案，且卷
    內無被告已歸還全體繼承人，並與其他繼承人以繼承程序按
    比例分配之事證，均應依刑法第38條之1第1項前段、第3項
    規定諭知沒收，於全部或一部不能沒收或不宜執行沒收時，
    追徵其價額等語，固非無見，惟查：被告於偵查中承稱，漳
    王錦菊、漳政義的喪葬費，各約花了20萬元左右（見被告11
    0年9月7日偵訊筆錄第3、4頁），此與告訴人於本院第二審
    審理中陳稱：關於喪葬費的部分，我母親（按指漳王錦菊）
    部分是15萬元、我弟弟（按指漳政義）的部分是13萬元等語
    （見本院111年9月27日審判筆錄第12頁），互核雖非精準一
    致，但堪稱數額相近，爰本罪疑惟輕之法理，依刑法第38條
    之2第1項規定，依被告上稱數額估算被告業將上開犯罪所得
    中之各20萬元(共40萬元），用於喪葬費用等關於繼承人全
    體之事項，並認就此部分如再予宣告沒收、追徵，恐有過苛
    之虞，應依同條第2項規定予以酌減，較符法意。爰就原審
    判決關於沒收、追徵之部分，予以撤銷，改依刑法第38條之
    1第1項前段、第3項規定，諭知沒收、追徵如主文第2項所示
    。又被告上訴意旨雖未執此指摘，然基於刑法修正後沒收已
    具備獨立性，本院自得於本案罪刑上訴無理由駁回時，單獨
    撤銷沒收部分，附此敘明。
據上論斷，依刑事訴訟法第455條之1第1項、第3項、第368條、
第369條第1項前段、第364條、第373條，刑法第38條之1第1項前
段、第3項，判決如主文。
本案經檢察官張雅婷提起公訴，檢察官邱柏峻到庭執行職務。
中　　華　　民　　國　　111 　年　　10　　月　　28　　日
                  刑事第十四庭    審判長法  官  吳書嫺 

                                        法  官  陳一誠

                                        法  官  林軒鋒
以上正本證明與原本無異。
不得上訴。
中　　華　　民　　國　　111 　年　　10　　月　　28　　日
　　　　　　　　　　　　　　　　　　　　書記官  李偲琦
附表：
編號 被繼承人 帳號 判決中簡稱 1 漳王錦菊 中華郵政股份有限公司帳號00000000000000000號帳戶 漳王錦菊郵局帳戶 2 漳政義 中華郵政股份有限公司帳號00000000000000000號帳戶 漳政義郵局帳戶 
　　　
附件：
臺灣高雄地方法院刑事簡易判決
111年度簡字第663號
公　訴　人　臺灣高雄地方檢察署檢察官
被　　　告　漳倇吟　女　(民國00年0月00日生)
　　　　　　　　　　身分證統一編號：Z000000000號
　　　　　　　　　　住○○市○○區○○街000號
上列被告因偽造文書等案件，經檢察官提起公訴（110年度偵字
第26916號），因被告自白犯罪，本院合議庭認為宜以簡易判決
處刑（原案號：111年度審訴字第72號），爰不經通常審判程序
，裁定由受命法官獨任逕以簡易判決處刑如下：
    主  文
漳倇吟犯行使偽造私文書罪，處有期徒刑參月，如易科罰金，以
新臺幣壹仟元折算壹日。未扣案之犯罪所得新臺幣玖拾萬肆仟陸
佰陸拾元沒收，於全部或一部不能沒收或不宜執行沒收時，追徵
其價額。又犯行使偽造私文書罪，處有期徒刑貳月，如易科罰金
，以新臺幣壹仟元折算壹日。未扣案之犯罪所得新臺幣參拾伍萬
捌仟捌佰元沒收，於全部或一部不能沒收或不宜執行沒收時，追
徵其價額。應執行有期徒刑肆月，如易科罰金，以新臺幣壹仟元
折算壹日。
    事實及理由
一、漳倇吟明知其母親漳王錦菊、胞弟漳政義分別於民國108年1
    0月8日上午7時25分、109年5月28日死亡，斯時渠等名下所
    有財產均為遺產，應由其與全體繼承人共同繼承，非經全體
    繼承人之同意，不得擅自處分，竟基於行使偽造私文書、詐
    欺取財之犯意，利用保管漳王錦菊申辦之中華郵政股份有限
    公司帳號000-00000000000000號帳戶（下稱漳王錦菊郵局帳
    戶）、漳政義申辦之郵局帳號000-00000000000000號帳戶（
    下稱漳政義郵局帳戶）存摺、印章之機會，分別為下列行為
    ：
　㈠未經其他繼承人即漳滿枝、漳政義等人之同意，於108年10月
    8日中午12時8分許，至高雄市○○區○○○街00號高雄德智郵局
    ，冒用漳王錦菊名義填寫郵政存簿儲金提款單，在提款單上
    填載提款金額新臺幣（下同）90萬4,660元，並蓋用其所保管
    漳王錦菊之印鑑章，用以表示漳王錦菊本人欲提領漳王錦菊
    郵局帳戶內款項之意，而偽造提款單，並持向郵局承辦人員
    行使，致該承辦人員陷於錯誤，誤信為漳王錦菊欲提領上開數
    額款項而交付予漳倇吟，足生損害於其他繼承人之權益、高
    雄德智郵局對於存戶存款管理之正確性。
　㈡未經其他繼承人即漳滿枝等人之同意，於109年6月1日上午11
    時6分許，至上址高雄德智郵局，冒用漳政義名義填寫郵政
    存簿儲金提款單，在提款單上填載提款金額35萬8,800元，並
    蓋用其所保管漳政義之印鑑章，用以表示漳政義本人欲提領
    漳政義郵局帳戶內款項之意，而偽造提款單，並持向郵局承
    辦人員行使，致該承辦人員陷於錯誤，誤信為漳政義欲提領上
    開數額款項而交付予漳倇吟，足生損害於其他繼承人之權益、
    高雄德智郵局對於存戶存款管理之正確性。嗣於110年1月間
    ，漳滿枝向郵局申請漳王錦菊郵局帳戶、漳政義郵局帳戶之
    交易明細，始悉上情。
二、認定犯罪事實所憑之證據及其理由：
    上開犯罪事實，業據被告漳倇吟坦承不諱，核與證人即告訴
    人漳滿枝證述相符，並有高雄醫學大學附設中和紀念醫院11
    0年3月12日被害人漳王錦菊死亡證明書、被害人漳政義個人
    基本資料查詢結果、高雄郵局110年7月21日高營字第110180
    0922號函附108年10月8日、109年6月1日郵局提款單、被告
    郵局存摺內頁交易明細在卷可佐，足認被告前揭任意性自白
    與事實相符，堪予採信。從而，本案事證明確，被告犯行均
    堪認定，應依法論科。
三、論罪科刑：
  ㈠罪名及罪數：
　⒈按人之權利能力，終於死亡，其權利義務因死亡而開始繼承
    ，由全體繼承人承受，此觀民法第6條、第1147條、第1148
    條第1項前段即明，故關於遺產之法律行為，自當由全體繼
    承人為之，被繼承人縱令於生前曾授權他人為之，亦因其死
    亡致權利主體不存在使授權關係消滅，即不得再以被繼承人
    生前授權或全體繼承人之同意，而以被繼承人之名義製作取
    款憑條，提領被繼承人帳戶內之存款，否則足致社會一般人
    誤認死者猶然生存在世，有害公共信用之虞，尤其倘另有其
    他繼承人，對於遺產之繼承迭有爭執，倘未經全體繼承人同
    意，而擅以被繼承人名義為法律行為，其行為更有足生損害
    於繼承人之虞，均屬無權製作之偽造行為，至於行為人提領
    款項之目的或動機何在（例如是否悉數用作支付喪葬費，或
    其他用途），對於本罪之成立，不生影響（最高法院107年
    度台上字第1162號、第1753號判決意旨參照）。又銀行為便
    利存款人取款而事先印妥任人索取填寫之取款憑條、存款憑
    條，非可流通市面得以自由轉讓，屬私文書之一種（最高法
    院49年台上字第1409號判例意旨參照）。核被告如事實及理
    由欄一㈠、㈡所為，均係犯刑法第216 條、第210條之行使偽
    造私文書罪及刑法第339條第1項之詐欺取財罪。被告於郵政
    存簿儲金提款單上盜蓋漳王錦菊、漳政義印章之行為，均係
    偽造私文書之部分行為；而其偽造私文書之低度行為，為嗣
    後行使之高度行為所吸收，均不另論罪。被告如事實欄所示
    日期，均利用不知情之郵局承辦人員領取款項，均為間接正
    犯。
　⒉被告如事實及理由欄一㈠、㈡所為，均係一行為犯行使偽造私
    文書罪、詐欺取財罪，均為想像競合犯，各應依刑法第55條
    規定，分別從一重以行使偽造私文書罪論處。
　⒊被告所犯上開2罪，犯意各別，行為互殊，應分論併罰。
  ㈡刑罰裁量：
    爰以行為人之責任為基礎，審酌被告擅自提領漳王錦菊、漳
    政義郵局帳戶之存款，除影響漳王錦菊、漳政義之繼承人之
    權益外，並損害高雄德智郵局對於存戶資料管理正確性，所
    為實有不該，惟念其犯後坦承犯行，態度尚可，兼衡其教育
    程度、經濟（涉個人隱私，詳卷）、前科素行（詳卷附臺灣
    高等法院被告前案紀錄表）等一切情狀，分別量處及合併定
    如主文所示之刑，暨易科罰金之折算標準。
四、沒收與不予沒收之說明： 
  ㈠本件被告之犯罪所得，即盜領漳王錦菊之存款90萬4,660元、
    漳政義之存款35萬8,800元，未據扣案，且卷內無被告已歸
    還全體繼承人，並與其他繼承人以繼承程序按比例分配之事
    證，均應依刑法第38條之1第1項前段、第3項規定諭知沒收
    ，於全部或一部不能沒收或不宜執行沒收時，追徵其價額。
　㈡被告偽造之郵政存簿儲金提款單2紙，既經被告分別提出交付
    高雄德智郵局之承辦人員，已非屬被告所有，自不予宣告沒
    收；另被告在郵政存簿儲金提款單蓋用之漳王錦菊、漳政義
    之印文各1枚，係被告盜用漳王錦菊、漳政義之印章所生，
    非偽造印章之印文，亦不宣告沒收。
五、依刑事訴訟法第449條第2項、第3項、第454條第1項、第450
     條第1項，逕以簡易判決處刑如主文。
六、如不服本件判決，應於判決書送達之日起20日內，向本院提
    起上訴狀。
七、本案經檢察官張雅婷提起公訴，檢察官呂乾坤到庭執行職務
    。
中　　華　　民　　國　　111 　年　　6 　　月　　8 　　日
                      高雄簡易庭  法  官  陳銘珠